【裁判字號】    99,訴,878
【裁判日期】    990525
【裁判案由】    違反野生動物保育法
【裁判全文】
臺灣臺中地方法院刑事判決               99年度訴字第878號
公  訴  人  臺灣臺中地方法院檢察署檢察官
被      告  乙○○
            甲○○
上列被告因違反野生動物保育法案件，經檢察官提起公訴（98年
度偵字第29691號、99年度偵字第5625號），本院判決如下：
    主    文
乙○○、甲○○均無罪。
    理    由
一、公訴意旨略以：被告乙○○為臺中市○○區○○路2段95之2
    號3樓「鳥窩繁殖場」之負責人，被告甲○○則在同址1樓經
    營「萬谷鳥獸店」，渠等二人均明知保育類野生動物非經主
    管機關之同意，不得買賣或意圖販賣而陳列、展示，猶基於
    共同之犯意聯絡，自民國98年6月間起，由被告乙○○囑託
    被告甲○○陸續將被告乙○○所有之第二級保育類野生動物
    黃兜吸蜜鸚鵡、碟碟吸蜜鸚鵡、藍黃金剛鸚鵡、黑色吸蜜鸚
    鵡、彩虹吸蜜鸚鵡各2隻紅色吸蜜鸚鵡3隻、灰頭錐尾鸚鵡、
    米特雷錐尾鸚鵡、綠頰錐尾鸚鵡、白頂亞馬遜鸚鵡、黃頭亞
    馬遜鸚鵡各1隻，陳列在被告甲○○經營之「萬谷鳥獸店」
    販售，嗣於98年12月3日19時許，為警會同內政部警政署森
    林暨自然保育警察隊人員至上址查獲，案經海岸巡防署中部
    地區巡防局移送偵辦；因認被告乙○○、甲○○共同違反野
    生動物保育法第40條第2款之罪嫌云云。
二、按犯罪事實應依證據認定之，無證據不得認定犯罪事實；不
    能證明被告犯罪者，應諭知無罪之判決，刑事訴訟法第154
    條第2項、第301條第1項分別定有明文。又在訴訟上用以證
    明事實之證據，須於通常一般之人均不致於有所懷疑，而得
    確信其為真實之程度者，始得據以為有罪之認定；倘其證明
    尚未達到此一程度，而有合理之懷疑存在，致使無從為有罪
    之確信時，即應為無罪之判決（最高法院76年台上字第4986
    號著有判例）。
三、公訴意旨認被告乙○○、甲○○共同涉有前開違反野生動物
    保育法之罪嫌，無非係以：(一)被告甲○○之自白：全部犯罪
    事實；(二)被告乙○○以證人身分所為之證述：其未經主管機
    關同意，將上揭鳥隻寄放在「萬谷鳥獸店」販售之事實；(三)
    證人即臺中市動物保護防疫所技士邱俊龍、臺中市政府經濟
    發展處農業科技士邱百川之證詞：(1)臺中市動物保護防疫所
    只針對鳥類的健康狀況是否適宜輸出而作檢疫，如有牽涉保
    育類野生動物，還是要依野生動物保育法來處理；(2)只要是
    保育類的野生動物，都不可以在臺灣販售；(三)行政院海岸巡
    防署臺中機動查緝隊聯合執行紀錄表、鳥類責付清單各1份
    、國立中興大學函、現場照片15張、行政院農業委員會公告
    （修正「適用野生動物保育法之人工飼養、繁殖野生動物種
    類」）1份及函（「保育類野生動物名錄」、「非經主管機
    關同意，不得買賣或在公共場所陳列、展示之瀕臨絕種及珍
    貴稀有野生動物產製品之種類」）2份：本案查獲鳥隻屬第
    二級保育類野生動物，暨查獲鳥隻非經主管機關同意，不得
    買賣或在公共場所陳列、展示之事實等，資為論據。
四、訊據被告乙○○、甲○○均堅詞否認有何違反野生動物保育
    法之犯行，均辯稱：鳥窩繁殖場係屬合法之繁殖場，有取得
    合法之檢疫證明，且扣案之鸚鵡均屬以人工再繁殖之個體，
    依照野生動物保育法第55條規定，不屬於應受規範之野生動
    物，不屬於保育類野生動物，可以在臺灣地區陳列販售等語
    。
五、經查：
（一）98年12月3日在被告甲○○所經營之「萬谷鳥獸店」內所
      查獲之鸚鵡共18隻，經送中興大學生命科學系鑑定結果，
      確認為黃兜吸蜜鸚鵡（Lorius chlorocercus）、碟碟吸
      蜜鸚鵡（Lorius garrulus）、藍黃金剛鸚鵡（Ara arara
      una）、紅色吸蜜鸚鵡（Eos bornea）、黑色吸蜜鸚鵡（C
      halcopsitta atra）、彩虹吸蜜鸚鵡（Trichoglossus ha
      ematodus）、灰頭錐尾鸚鵡（Aratinga weddellii）、米
      特雷錐尾鸚鵡（Aratinga mitrara）、綠頰錐尾鸚鵡（Py
      rrhura molinae）、白頂亞馬遜鸚鵡（Amazona albifron
      s）、黃頭亞馬遜鸚鵡（Amazona ochrocephala）等11種
      18隻，均屬第二級保育類野生動物，此有行政院海岸巡防
      署臺中機動查緝隊聯合執行紀錄表1份（參照警卷第4頁）
      、鳥類責付清單1份（參照警卷第5頁）、國立中興大學函
      稿1份（參照警卷第6、9頁）、查獲現場照片15張（參照
      警卷第10之14頁）等在卷可稽，被告乙○○、甲○○對此
      亦不爭執，應堪認定。
（二）前開扣案之鸚鵡，雖然中興大學函稿內容具體指稱均屬第
      二級保育類野生動物（參照警卷第6頁），然經本院檢送
      前開書證向中央主管機關即行政院農業委員會林務局函詢
      結果，認為：「查：Lorius chlorocercus、Lorius garr
      ulus、Ara ararauna、Chalcopsitta atra、Trichogloss
      us haematodus、Eos bornea、Aratinga weddellii、Ara
      tinga mitrara、Pyrrhura molinae、Amazona albifrons
      、Amazona ochrocephala等11種鸚鵡物種之野生族群係屬
      行政院農委會依據野生動物保育法第4條指定公告之保育
      類野生動物；惟其人工繁殖飼養個體均非屬依該法第55條
      規定公告『適用野生動物保育法之人工飼養、繁殖野生動
      物種類』，即不受該法之規範。另查此等物種亦均屬華盛
      頓公約（CITES）附錄II物種。」，此有行政院農業委員
      會林務局99年4月26日林保字第0991608017號函（參照本
      院卷第110頁）在卷為憑，因此，中央主管機關即行政院
      農業委員會林務局保育科之意見，亦認為扣案之鸚鵡均屬
      第二級保育類野生動物無訛，但若係人工繁殖飼養個體，
      因前開鸚鵡物種均非屬依野生動物保育法第55條規定公告
      名錄內應「適用野生動物保育法之人工飼養、繁殖野生動
      物種類」（參照本院卷第131、132頁），當然不受到野生
      動物保育法之規範。
（三）就扣案之前開鸚鵡係被告乙○○所經營之「鳥窩繁殖場」
      以人工繁殖飼養之情，業據證人即行政院農委會林務局保
      育科科長林國彰於本院審理中到庭證稱：本案查扣之鸚鵡
      ，經參酌行政院農委會所公告之「適用野生動物保育法之
      人工飼養、繁殖野生動物種類」名錄，初步看來，均非野
      生動物保育法第55條所欲規範之範圍，國內有合法之鸚鵡
      人工繁殖場，因為人工繁殖不屬於野生動物保育法規範範
      圍，所以只要有合法經營登記，就會由農委會林務局保育
      科協助作查證工作，農委會的工作，一方面是查證人工繁
      殖場真實性，一方面也是作人工繁殖場繁殖潛能的查估，
      這套審查流程係針對國際貿易之需要，國內銷售則無必要
      ，本件鳥窩繁殖場曾經申請農委會確認其人工繁殖場之真
      實性，我們也有去查估過，本案之11個鸚鵡物種，沒有辦
      法從物種本身確認，要從相關資料來判斷，如進口證明、
      交易憑證、本身繁殖場繁殖紀錄卡等，我們查估過程，會
      看前開文件，及看幼鳥之狀況，因為臺灣不產鸚鵡，所以
      原則上鸚鵡都是人工繁殖，國內人工繁殖場最初培育之鸚
      鵡，也必須是自國外合法進口之人工繁殖鸚鵡等語（參照
      本院卷第154頁反面至第155頁反面）屬實，並據行政院農
      業委員會林務局保育科函覆表示：「查經濟部國際貿易局
      （我國CITES管理機關）為辦理（99）年出口國內人工繁
      殖CITES附錄列管之動物，前以98年10月26日貿服字第098
      01032550號函函請行政院農業委員會（我國CITES科學機
      關）協助查證物種及估計繁殖能力，本局復以98年12月17
      日林保字第098170 1360號函函復臺中縣、市政府之查證
      結果在案，檢附與本案相關之鳥窩飼養場之函文供參。」
      、「另據瞭解，市面上公開陳列販售之鸚鵡類寵物鳥多為
      人工飼養繁殖之個體，應不受野生動物保育法之規範。」
      ，此有行政院農業委員會林務局99年4月26日林保字第099
      1608017號函（參照本院卷第110至119頁）在卷為憑，足
      堪認定；另參酌行政院農業委員會於98年7月7日修正「適
      用野生動物保育法之人工飼養、繁殖野生動物種類」名錄
      建議修正說明（參照本院卷第140頁），亦有提及「『保
      育類野生動物名錄』之瀕臨絕種野生動物（I）國內、外
      物種都列入，但下列情況者排除，如：國際上（華盛頓公
      約）認可之合法人工繁殖物種、市場上已具有大量商業利
      用的物種、國內已具有合法登記繁殖場之物種。」、「『
      保育類野生動物名錄』之珍貴稀有野生動物（II）及其他
      應予保育之野生動物（III）之哺乳綱、鳥綱、爬蟲綱的國
      內物種都列入，但國內已有合法登記繁殖場及大量商業利
      用之物種排除。」，是被告乙○○所經營之「鳥窩繁殖場
      」既屬合法之鳥類人工飼養繁殖場所，其內所生產之扣案
      鸚鵡即應屬人工飼養繁殖個體，應屬無疑。
（四）綜上所述，扣案之11種鸚鵡，既屬人工飼養繁殖之個體，
      又非行政院農業委員會於98年7月7日修正之「適用野生動
      物保育法之人工飼養、繁殖野生動物種類」公告範圍（參
      照本院卷第131、132頁）內，自不受野生動物保育法之規
      範，因此，被告乙○○、甲○○在臺灣境內意圖販賣而陳
      列前開經人工飼養繁殖之扣案鸚鵡，自無違反野生動物保
      育法第35條之問題。此外，復查無其他積極證據，足以證
      明被告乙○○、甲○○有何違反野生動物保育法之犯行，
      其前揭犯罪應屬不能證明，揆諸前揭規定及判例要旨，本
      院爰為無罪判決之諭知。
據上論斷，應依刑事訴訟法第301條第1項，判決如主文。
中    華    民    國    99    年    5     月    25    日
                  刑事第十六庭  審判長法  官  巫淑芳
                                      法  官  黃建都
                                      法  官  戴嘉慧
以上正本證明與原本無異。
如不服本判決應於收受判決後10日內向本院提出上訴書狀，並應
敘述具體理由；其未敘述上訴理由者，應於上訴期間屆滿後20日
內向本院補提理由書（均須按他造當事人之人數附繕本）「切勿
逕送上級法院」。
                                      書記官  巫偉凱
中    華    民    國    99    年    5     月    25    日

司法院資訊處製作；財團法人民間司法改革基金會備份。
